【裁判字號】    95,保險上易,7
【裁判日期】    950725
【裁判案由】    損害賠償
【裁判全文】
臺灣高等法院民事判決               95年度保險上易字第7號
上  訴  人  甲○○
被  上訴人  財團法人汽車交通事故特別補償基金
法定代理人  丙○○
訴訟代理人  乙○○
            丁○○
上列當事人間請求損害賠償事件，上訴人對於中華民國94年12月
21日臺灣桃園地方法院94年度保險字第15號第一審判決，提起上
訴，本院於中華民國95年7月11日言詞辯論終結，判決如下：
    主  文
原判決關於命上訴人給付超過新台幣伍拾貳萬壹仟壹佰柒拾肆元
本息部分，及訴訟費用之裁判除確定部分外均廢棄。
前開廢棄部分，被上訴人在第一審之訴駁回。
其餘上訴駁回。
第一審（確定部分除外），第二審訴訟費用由上訴人負擔百分之
四十，餘由被上訴人負擔。
    事實及理由
一、被上訴人於原審主張：上訴人甲○○於民國 (下同)92 年8
    月12日14時15分許，駕駛自小客車行經花蓮縣秀林鄉和平村
    和中22號前，因未注意車前狀況不慎撞及騎乘腳踏車之訴外
    人李仁平及胡瑋，並致其二人腦部受創成為輕度智障，因
    系爭肇事車輛未依法投保強制汽車責任保險，被上訴人業依
    修正前之強制汽車責任保險法之規定，受被害人之請求而給
    付補償金共計新台幣 (下同)147 萬2385 元（其中胡瑋受
    領96萬2385元、李仁平受領51萬元），爰依強制汽車責任保
    險法第39條第2 項之規定，請求上訴人給付前開損害賠償數
    額及法定遲延利息等語。
二、上訴人則以：就被上訴人所述肇事經過及被害人之受傷情形
    ，固不爭執，惟認本件事故之發生，被害人與有過失，其所
    應負之過失比例僅為一成半，其餘均應由被害人負擔，被害
    人請求慰撫金之金額過高，且被害人不需要看護，求為駁回
    被上訴人於原審之訴等語，資為抗辯。
三、原審判命上訴人應給付被上訴人98萬5409元，及自94年12月
    7日起至清償日止，按年息百分之5計算之利息，駁回被上訴
    人其餘之訴（被上訴人就其敗訴部分未上訴，已告確定）。
    上訴人就其敗訴部分提起上訴，求為將原審判決上開不利於
    上訴人之部分廢棄，並駁回被上訴人在第一審之訴。其除引
    用原審之陳述外，補陳略為：
  (一)要求調取案發當時錄影帶作佐證，但原審未調取，有損上訴
    人權益。
  (二)上訴人曾具體要求傳喚辦案員警出庭作證，但原審未傳喚。
  (三)未辦理汽車強制保險確係上訴人之過失，但就車禍發生上訴
    人應不必負責。
  (四)原審未將本件移送鑑定，缺乏公正單位釐清上訴人於本件中
    肇事責任歸屬比例。
  (五)就被上訴人提出之醫療報告及賠償金額，上訴人對其真實提
    出合理懷疑。
  (六)上訴人並未有超速等行車違規事員存在，原審將大多數責任
    歸屬於上訴人，實屬不合理等語。
四、被上訴人就原審對其不利部分判決，未上訴聲明不服已確定
    ，就上訴人上訴部分，則求為駁回上訴，其除引用原審之陳
    述外，補陳略為：
  (一)本件車禍事故由花蓮縣警察局新城分局和平派出所警員蔡靖
    義處理，並經花蓮地方法院93 年度花交簡字第141號判決上
    訴人有期徒刑在案，上訴人之過失責任洵堪認定。
  (二)本件事故因肇事車輛未投保強制汽車責任保險，為保障車禍
    事故之受害人，被上訴人依修正前之強制汽車責任保險法第
    38條第1項第2款之規定，受訴外人李仁平及胡偉之請求，
    業已補償胡瑋、李仁平96萬2385元 、51萬元 ，共147萬
    2385元。被上訴人得於前述補償範圍內，直接向加害人即上
    訴人求償。
五、被上訴人於原審主張：上訴人甲○○於92年8月12日14時15
    分許，駕駛車號AY－1089號自小客車（下稱系爭車輛），沿
    台九線由北往南方向行駛，行經花蓮縣秀林鄉和平村和中22
    號號誌之交叉路口時，疏未注意車前狀況、減速慢行，致撞
    及騎乘腳踏車由西往東方向、欲穿越道路之兒童李仁平及所
    負載之兒童胡瑋，造成李童受有腦挫傷及顱底、左眼眶、
    左股骨、左第一蹠骨均骨折之傷害；胡童則受有頭部外傷併
    嚴重腦挫傷及多處腦實質出血之傷害，雖經治療，該二童均
    因腦部受創過劇而呈輕度智障狀態。上訴人過失傷害刑事責
    任部分，亦經台灣花蓮地方法院判處有期徒刑3月確定在案
    。上訴人依民法第184條第1項前段規定，本應負侵權行為損
    害賠償責任，惟因上訴人上開車輛並未投保強制汽車責任保
    險，被上訴人乃依強制汽車責任保險法（按為94年2月5日修
    法前，下同）第38條第1項第2款之規定，受被害人之請求，
    分別給付胡瑋補償金96萬2385元、李仁平補償金51萬元等
    情，有被害人胡瑋國軍花蓮總醫院附設民眾診療服務處診
    斷證明書、殘障手冊、醫療費用證明書；李仁平國軍花蓮總
    醫院附設民眾診療服務處診斷證明書、殘障手冊、李仁平申
    請汽車交通事故特別補償基金相關資料表、匯款委託書、汽
    車交通事故特別補償基金收據暨行使代位權告知書、富邦產
    物保險股份有限公司書函等可稽（見原審卷第49-54頁及第
    58-63頁）。並經本院調閱花蓮縣警察局新城分局刑案偵查
    卷、台灣花蓮地方法院檢察署偵查卷、台灣花蓮地方法院簡
    易庭93年度花交簡字第141號過失傷害刑事卷，查明屬實，
    堪信被上訴人主張為真實。
六、按特別補償基金於補償金額範圍內得直接向加害人或汽車所
    有人求償，強制汽車責任保險法第39條第2項，定有明文。
    然所謂特別補償基金之求償權，其法律性質上屬被害人對於
    加害人之損害賠償請求權之法定債權移轉。易言之，特別補
    償基金於補償後，當然法定受讓取得被害人對於加害人之損
    害賠償請求權，故其求償額度及時效計算均以受害人原有之
    請求權為準。即使特別補償基金所補償之金額高於被害人對
    於加害人得請求之數額，特別補償基金亦僅得於受讓債權範
    圍請求賠償。再按汽車、機車或其他非依軌道行駛之動力車
    輛，在使用中加損害於他人者，駕駛人應賠償因此所生之損
    害。但於防止損害之發生，已盡相當之注意者，不在此限，
    此民法第191條之2定有明文。上訴人辯稱：其雖於上揭時、
    地駕車與被害人所騎之腳踏車相撞，惟被害人李仁平騎乘腳
    踏車突然自巷道駛出，為肇事原因，伊並無過失責任云云，
    。惟查本件上訴人於警察局訊問時，自認肇事時行車時速大
    約60-70 公里等語，有訊問筆錄可稽，並有警察局制作之道
    路交通事故調查報告表(一)(二)、現場圖、照片14張，附於花蓮
    縣警察局新城分局刑案偵查卷足憑。上訴人因本件車禍涉有
    過失傷害罪，業經台灣花蓮地方法院簡易庭判處有期徒刑月
    確定，為上訴人所不爭，並有該院93 年度花交簡字第141號
    過失傷害刑事卷可憑，上訴人有過失責任，且與被害人所受
    之傷害有相當因果關係，至為明顯，上訴人之抗辯，核無可
    取。上訴人之過失責任，既經認定，依法自應賠償被害人因
    此所生之損害。玆將被害人李仁平、胡瑋所受損害金額審
    酌如下：
  (一)醫療費用部分：
    1.被上訴人主張被害人胡瑋因本件車禍事故支出醫療費用
      4 萬2348元（已扣除健保給付部分），此為上訴人所不爭
      執，並據被上訴人提出醫療費用證明書為證，是此部分之
      請求即屬有據。
  (二)增加生活上需要之支出部分：
    1.被上訴人主張被害人胡瑋、李仁平二人，因本件車禍腦
      部受創過劇，影響智能而成輕度智障，日常生活需仰賴他
      人扶助，爰依內政部84年公布之基本工資每人每月1萬584
      0元計算，分別請求1349萬5680元（1萬5840元×12 月×
      餘命71年）、1292萬5440元（1萬5840元×12月×餘命68
      年）之看護費云云，並提出殘障手冊2件為證。
    2.惟查被上訴人就被害人餘命年數，須請人看護等情，並未
      舉證證明，尚難據此殘障手冊即認定其二人有支出看護費
      之必要，是被上訴人之主張，難謂有據，不應准許。
  (三)精神慰撫金部分：
    1.按非財產上損害之慰撫金數額，究竟若干為適當，應斟酌
      兩造身分、地位及經濟狀況，俾為審判之依據。即應以兩
      造之身分、職業、教育程度、財產及經濟狀況並傷害之程
      度等究竟如何酌定之。
    2.本件被害人李仁平及胡瑋二人於原審酌定各精神慰撫金
      80萬元。上訴人則抗辯被害人請求之慰撫金過高等語。經
      查事故發生當時被害人年僅5歲及8歲，受有上開之傷害，
      其承受之壓力及創傷甚鉅；而上訴人為39年3月出生、國
      小畢業，以做工為生，經濟狀況勉強維持生活，本院爰斟
      酌上訴人之過失程度及被害人所受傷害，及兩造上開身分
      、地位、教育程度、經濟狀況等一切情狀，認被害人李仁
      平、胡瑋二人所得請求之精神慰撫金各以50萬元為適當
      ，逾此範圍，即屬無據，應予駁回。
  (四)合計，被害人胡瑋所受損害金額為54 萬2348元（醫療費4
    萬2348元+慰撫金50 萬元）；被害人李仁平所受損害之金額
    為50萬元。
七、又按損害之發生或擴大，被害人與有過失者，法院得減輕賠
    償金額，或免除之，此民法第217條第1項定有明文。上訴人
    抗辯被害人對於本件車禍之發生亦與有過失等語，經查：依
    據花蓮縣警察局新城分局所製作之車禍案件現場草圖及事故
    現場圖所示，上訴人所駕駛之車輛係沿台九線由北往南方向
    行駛，其剎車痕38.7公尺，肇事後停於路旁，而被害人及腳
    踏車乃倒於車道中，並非倒臥路旁，有本院依職權調取之臺
    灣花蓮地方法院93年度花交簡字第141號刑事卷內所附之事
    故現場圖及照片數張可查（見花蓮縣警察局新城分局刑案偵
    查卷宗第24頁及第27至33頁），衡諸上訴人肇事後之停車位
    置、剎車痕及被害人、腳踏車躺臥車道上位置觀之，應認被
    害人係自巷口駛出，貿然闖入馬路時於車道中遭上訴人撞及
    。而按「慢車行駛至交岔路口，其行進或轉彎，應依左列規
    定：．．二、行近無號誌或號誌故障及無交通警察指揮之交
    岔路口，應減速慢行，看清左右確無來車並在不妨礙汽車通
    行之情況下迅速通過。．．」，道路交通安全規則第125條
    第2款定有明文，是被害人貿然闖入車道之行為，有違上開
    道路交通安全規則。又查被害人李仁平、胡瑋二人於事故
    當時，年僅5歲及8歲，竟獨自共騎乘一腳踏車於馬路旁，其
    二人之父母顯未善盡照護義務，致生本件事故，是其於本件
    事故之發生，即難為無過失。又，民法第二百二十四條所謂
    代理人，應包括法定代理人在內，該條可類推適用於同法第
    二百十七條被害人與有過失之規定，亦即在適用民法第二百
    十七條之場合，損害賠償權利人之代理人或使用人之過失，
    可視同損害賠償權利人之過失，適用過失相抵之法則（最高
    法院73年台上字第2201號判例判例參照）。本院經審酌上開
    狀況後認被害人法定代理人與上訴人應各負百分之五十之過
    失責任，上訴人辯稱其僅有一成半之過失云云，即無可取。
    則前述被害人胡瑋、李仁平所得請求之賠償金額，按其過
    失責任，應各為27萬1174元（54萬2348元×0.5＝27萬1174
    元，元以下四捨五入）、25萬元（50萬元×0.5＝25萬）。
    從而，被上訴人依強制汽車責任保險法第39條第2項規定繼
    受被害人胡瑋、李仁平對於上訴人之損害賠償債權，應各
    為27萬1174元及25萬元，其逾此範圍之請求，即無理由，應
    予駁回。
八、綜上所述，被上訴人本於強制汽車責任保險法第39條第2項
    之規定，請求上訴人給付52萬1174元（271,174元＋250,000
    元＝521,174元），及自94年12月7日起算之法定遲延利息部
    分，為有理由，應予准許。逾此所為請求，為無理由，應予
    駁回。原審就超過上開應准許部分，為上訴人敗訴之判決，
    自有未洽。上訴意旨就此部分指摘原判決不當，求予廢棄改
    判，為有理由，本院爰就此部分廢棄，改判如主文第二項所
    示。至於上開應准許部分，原審判命上訴人給付，核無違誤
    ，上訴意旨，就此部分，仍執陳詞，指摘原判決不當，求予
    廢棄，為無理由，應駁回其上訴。
九、本件事證已臻明確，兩造其餘之陳述及攻擊防禦方法，經審
    酌核與判決結果不生影響，不再一一論述，亦無再送鑑定過
    失責任必要；又上訴人請求調閱錄影帶，惟原審業經函據花
    蓮縣警察局新城分局復稱肇事路段之監視錄影系統損壞無經
    費修復，無法取得等情，有該分局函可稽，自無再調必要，
    併予敘明。
據上論結，本件上訴為一部有理由，一部無理由，依民事訴訟法
第450條、第449條第1項、第79條但書，判決如主文。
中    華    民    國    95    年    7     月    25    日
                  民事第八庭
                      審判長法  官  吳景源
                            法  官  滕允潔
                            法  官  連正義
正本係照原本作成。
不得上訴。
中    華    民    國    95    年    7     月    26    日
                            書記官  張永中


司法院資訊處製作；財團法人民間司法改革基金會備份。
